【裁判字號】    99,訴,602
【裁判日期】    991231
【裁判案由】    偽造文書
【裁判全文】
臺灣基隆地方法院刑事判決               99年度訴字第602號
公  訴  人  臺灣基隆地方法院檢察署檢察官
被      告  林坤泰
上列被告因偽造文書案件，經檢察官提起公訴（九九年度偵字第
二四七三號），本院判決如下：
    主  文
林坤泰行使偽造私文書，足以生損害於公眾及他人，處有期徒刑
伍月，如易科罰金，以新臺幣壹仟元折算壹日。基隆市警察局基
警交字第ＲＢ0000000號舉發違反道路交通管理事件通知
單移送聯及所複寫之存根聯「收受通知聯者簽章欄」、酒精濃度
測試單移送聯及存根聯「受測人簽名欄」上偽造之「胡忠和」簽
名各壹枚（計肆枚）均沒收。
    事  實
一、林坤泰於民國九十九年一月三十日晚間在不詳地點飲酒後，
    於同日晚間九時十分許，騎駛登記為其所有之車牌號碼ＴＭ
    Ｇ－一九七號輕型機器腳踏車（下稱機車）行經基隆市○○
    區○○路與仁五路口時，為基隆市警察局交通警察隊小隊長
    林和仕所帶隊（組員包括警員廖中平、方秉瑞、周重光等三
    人）執行取締「酒駕勤務」之組員周重光攔查，當場測得其
    吐氣所含酒精濃度為每公升零點四二毫克，而超過道路交通
    安全規則第一百十四條第二款所定吐氣所含酒精濃度每公升
    零點二五毫克之標準，遂依道路交通管理處罰條例第三十五
    條第一項第一款之規定，對其當場製單舉發，並將上開機車
    移置保管；林坤泰因前有刑法第一百八十五條之三之公共危
    險案件前科，經本院以九十六年度基交簡字第一三二號判處
    拘役三十日，緩刑二年確定，其該次公共危險犯行復因未領
    有駕駛執照，尚經警依道路交通管理處罰條例第二十一條第
    一項第一款之規定舉發，其為逃避此次酒駕及無照駕駛等交
    通違規之處罰，竟基於偽造私文書以行使及偽造署押之單一
    犯意，在警員周重光所開具之基隆市警察局基警交字第ＲＢ
    0000000號舉發違反道路交通管理事件通知單（下稱
    上開舉發通知單）移送聯「收受通知聯者簽章欄」及酒精濃
    度測試單之移送聯及存根聯「受測人簽名欄」內偽造「胡忠
    和」之署名各一枚，其在上開舉發通知單移送聯上偽造之簽
    名並複寫至同份舉發通知單之存根聯（含上開舉發通知單移
    送聯及酒精濃度測試單之移送聯與存根聯上之偽造「胡忠和
    」署名計四枚），持以交還警員周重光據以移送及存查而行
    使，以表示「胡忠和」為上開違規行為之駕駛人，且已收受
    上開舉發通知單通知聯之意思，足以生損害於胡忠和、警察
    機關及交通監理機關對於違規事件資料管理之正確性。嗣因
    胡忠和前往交通部公路總局臺北區監理所基隆監理站查詢其
    違規欠繳罰鍰紀錄，始知其名義遭他人冒用，遂報警處理，
    經警依前揭違規人所騎駛機車車號循線查獲上情。
二、案經基隆市警察局第一分局報請臺灣基隆地方法院檢察署檢
    察官偵查起訴。
    理  由
一、證據能力之說明
    按被告以外之人於審判外之陳述，雖不符前四條（指刑事訴
    訟法第一百五十九條之一至第一百五十九條之四）之規定，
    而經當事人於審判程序同意作為證據，法院審酌該言詞陳述
    或書面陳述作成之情況，認為適當者，亦得為證據；又當事
    人、代理人或辯護人於法院調查證據時，知有第一百五十九
    條第一項不得為證據之情形，而未於言詞辯論終結前聲明異
    議，視為有前項之同意。刑事訴訟法第一百五十九條之五第
    一項、第二項定有明文。又非供述證據，並無傳聞法則規定
    之適用，如該非供述證據非出於違法取得，並已依法踐行調
    查程序，即不能謂無證據能力。再按被告之自白，非出於強
    暴、脅迫、利誘、詐欺、疲勞訊問、違法羈押或其他不正之
    方法，且與事實相符者，得為證據。刑事訴訟法第一百五十
    六條第一項亦有明定。本案被告林坤泰就檢察官所提出證據
    ，於本院準備及審判程序均表示無意見，且迄言詞辯論終結
    前亦未聲明異議，依法應視為被告同意其以外之人於審判外
    之陳述作為證據；本院復審酌本案被告以外之人於審判外之
    陳述、非供述證據及被告於警詢暨檢察官偵訊時就犯罪事實
    之陳述等各項證據，未顯示有何顯不可信、以不正方法取得
    證據或供述出於非任意性等情況，堪認取得證據過程適當，
    復均與待證事實具有關連性，且經本院於審判程序依法調查
    ，自均得為證據。
二、實體事實之認定
    訊據被告對有某男於九十九年一月三十日晚間九時十分許，
    騎駛車牌號碼ＴＭＧ－一九七號輕型機車，途經基隆市○○
    區○○路與仁五路口時為警攔停，經測試其吐氣所含酒精濃
    度為每公升零點四二毫克；而因該男對警員自稱「胡忠和」
    ，進而在警員周重光製發之上開舉發通知單收受通知聯者簽
    章欄簽署「胡忠和」之姓名，表示「胡忠和」係上開違規行
    為之駕駛人，且已收受上開舉發通知單通知聯之意思，再將
    含有收據性質之上開舉發通知單移送聯交還予警員周重光等
    情，僅表示其並不知情，而未為爭執表示，惟矢口否認有何
    偽造文書等犯行，辯稱略以：伊沒有做這件事云云，查：
  (一)本案上開騎駛車牌號碼ＴＭＧ－一九七號機車為警攔查之過
    程，業據證人即當時攔停違規人所騎駛機車及舉發違規之警
    員周重光於檢察官偵訊及本院審判程序證述：伊當時所舉發
    之人即為本案被告，他的長相、特徵很好認，瘦瘦小小、皮
    膚黑黑、臉也小小的、臉頰凹陷，所以伊記得很清楚，不會
    看錯，並非卷附照片之黃金新及在庭之證人廖金祥，而且伊
    當天也只有舉發被告，沒有再舉發其他人等語（偵查卷第三
    九至四十頁、本院卷第九四至九五、一三○、一四五、一八
    六頁）不移，核與當時一同執勤之警員即證人廖中平於本院
    審判程序之證述一致，（本院卷第一四○至一四二頁）；證
    人林和仕於本院審判程序亦證述：伊有印象在這兩年內有取
    締過在庭被告，但不確定是否這一件，至於在庭之證人廖金
    祥及卷附照片所示之黃金新，則無印象等語（本院卷第一三
    ○、一三七至一三八頁）。上開證人係經本院隔離訊問，渠
    等前述證言內容，顯係分別依其記憶，而為過程細節程度不
    一之證述，未顯示有所串證或不實之情；證人周重光就其上
    開證述內容，嗣復提出當日基隆市警察局交通隊勤務分配表
    及呼氣酒精測定器測試單登記簿影本（本院卷第一六○至一
    六二頁）供參；況被告與證人周重光並不認識，亦無恩怨，
    此據被告於本院審判程序供述在卷（本院卷第一四五、一八
    六頁），衡情其亦無設詞構陷被告之理！
  (二)證人周重光尚於本院審判程序證述：本件當初攔查時，被測
    人共簽署一張舉發單，舉發單有一式三聯，簽名是從第二連
    移送聯簽，會複寫到第三聯的存根聯，第一聯的紅單要交給
    被舉發人，上面不會有收受人的簽名，另外還有簽二張酒測
    單，是分別簽的，不是複寫，當時被告是先在兩張酒測單上
    簽名，伊才開舉發單給他簽收第一聯紅單等語（本院卷第一
    八五至一八六頁）；而經本院於審判程序勘驗基隆市警察局
    函送之上開舉發通知單移送聯原本「收受通知聯者簽章欄」
    內之「胡忠和」簽名筆跡（本院卷第七七頁及卷末證物袋）
    ，可以看出證人周重光前揭所述被舉發人於舉發過程在上開
    舉發通知單移送聯上所簽署之第三個「胡忠和」姓名，該「
    忠」字下方之「心」字，其筆劃之「策（即挑）」及「側（
    即點）」均書寫在筆劃「臥勾」之勾內，與正確書寫方式及
    一般人書寫習慣係分別在筆劃「臥勾」之勾內及勾外右側，
    有顯而易見之差別，而此種與一般人書寫習慣不同之錯誤書
    寫方式，卻恰與被告於本院準備程序書寫「胡忠和」之「忠
    」字下方之「心」字（本院卷第三五頁，被告書寫「胡忠和
    」姓名之紙張亦在卷末證物袋）一致（本院卷第一八七頁）
    。則依此罕見書寫習慣，即可判斷本件舉發過程中，被舉發
    人於上開舉發通知單移送聯所簽署上之第三個「胡忠和」簽
    名，確係被告所為；而益徵前揭證人所述屬實。
  (三)被告於本院準備程序先辯稱略以：伊有左肩部挫傷及左側陳
    舊性鎖骨閉鎖性骨折等病，已經十幾年，所以伊十幾年來均
    無法騎機車云云，並提出衛生署基隆醫院九十九年八月二十
    三日出具其於九十八年十二月三日應診之診斷證明書一紙供
    參（本院卷第二五、三七至三八頁）；然經本院提示依職權
    調取之九十六年度基交簡字第一三二號案卷後，隨即改稱：
    九十六年的酒駕前科是事實，伊記性不太好，本案酒駕的這
    臺機車是因為伊之前丟掉身分證，有人拿伊的身分證去過戶
    這臺機車云云（本院卷第二五頁）；再經提示本院依職權函
    詢而經交通部公路總局臺北區監理所基隆監理站於九十九年
    八月十九日以北監基一字第○九九○○一○五七七號函覆之
    附臺北縣政府警察局北縣警交字第Ｃ00000000號舉
    發違反道路交通管理事件通知單影本（本院卷第十七、三五
    頁），而與上開本院依職權調取案卷所附其於九十六年間因
    酒駕而為警舉發之違反道路交通管理事件通知單影本（附於
    該卷第二三頁）互核後，其又改謂：伊當初跟廖金祥去機車
    行買中古車，他買壹臺，我買壹臺，伊在九十六年酒駕的時
    候所騎的ＱＷＴ－四九○號機車其實是伊的，登記在伊名下
    之ＴＭＧ－一九七號機車其實是廖金祥的，當初是機車行把
    伊等的機車登記錯了云云（本院卷第三五頁），前後莫衷一
    是，已難遽採。
  (四)又查，本件上開舉發通知單因胡忠和前往交通部公路總局臺
    北區監理所基隆監理站查詢其違規欠繳罰鍰紀錄，而知悉其
    名義遭他人冒用，遂報警處理，警員周重光即根據違規車號
    循線查及被告，並於九十九年四月三十日對其製作警詢筆錄
    ，同日且依道路交通管理處罰條例第三十五條第一項第一款
    「酒精濃度超過規定標準」及同條例第二十一條第一項第一
    款「未領有駕駛執照駕駛小型車或機器腳踏車」之規定，另
    製作基隆市警察局基警交字第ＲＢ0000000、ＲＢ0
    000000號舉發違反道路交通管理事件通知單舉發被告
    本件違規，並親自交給被告簽收等情，亦據證人周重光於本
    院審判程序證述綦詳（本院卷第一四七至一四八頁），且有
    卷附被告警詢筆錄、檢察官偵訊筆錄及上開證人周重光另行
    製發之舉發違反道路交通管理事件通知單影本（偵查卷第三
    至五、二四至二五頁、本院卷第十七頁）可參，其上開所簽
    署「林坤泰」之筆跡，亦核與被告於本院準備程序筆錄簽署
    自己姓名及另外書寫自己姓名之紙張上筆跡（本院卷第三六
    頁，被告書寫自己姓名之紙張亦在卷末證物袋）完全相符。
    詎被告於本院審判程序經提示上開證人周重光於九十九年四
    月三十日製發之舉發違反道路交通管理事件通知單影本時，
    卻猶置前述彰彰甚顯之「林坤泰」筆跡相符事實於不顧，仍
    辯稱伊的字沒那麼漂亮，筆跡差那麼多，不可能是伊簽的云
    云（本院卷第一四七至一四八頁），自無足取。
  (五)再查，證人廖金祥於本院審判程序雖證述：ＴＭＧ－一九七
    號機車是伊在騎的（提出行車執照正本，其上記載牌照號碼
    ＴＭＧ－一九七號輕型機車，車主林坤泰，審判長諭知影印
    後影本附卷，正本發還），當初伊和被告一同去四腳亭的中
    古機車行，一人買一臺中古機車，被告買的是一百ＣＣ，伊
    買的是四十九ＣＣ的，就是ＴＭＧ－一九七號，伊等二人同
    時將身分證交給車行老闆，是老闆過戶時登記錯了，把伊買
    的機車登記被告的名字，把被告的機車登記為伊的名義，一
    年之後才發現；伊在九十八年七月將ＴＭＧ－一九七號機車
    借給黃金新騎乘，他騎去後本來說要一個禮拜要還伊，結果
    後來就找不到人，伊前二天在路上有碰到他，伊問他機車在
    哪裡，他吱吱嗚嗚的說機車壞掉了，要找人家去修理，後來
    他說他朋友來，而且伊也有事就先走了，隔天再去找他就找
    不到人；伊當時有問黃金新是否騎乘ＴＭＧ－一九七號機車
    機車被警查獲，他有點頭，他說應該是他，他還說他報別人
    的名字，伊最後一次看到黃金新約在三天前，約在上週二或
    三早上八點多在他家看到他，他在魚坑路三十號的住處與
    人講話云云（本院卷第九六至九八、一○四頁）。惟經本院
    當庭依職權查詢結果，其所稱之「黃金新（籍設前臺北縣瑞
    芳鎮○○○路三十號）」，已於其上開到庭作證前十八日之
    九十九年十月十四日死亡，有個人基本資料查詢結果在卷可
    憑（本院卷第一○五頁）。則證人廖金祥上開所述，顯係故
    為虛偽證詞，自無足採為被告有利之認定。
  (六)末查，被告於本件為警攔查並製單舉發過程中，除因經吐氣
    酒精濃度測試，而先在酒精濃度測試單之移送聯及存根聯「
    受測人簽名欄」內偽造「胡忠和」之署名各一枚後，復因其
    上開吐氣酒精濃度超過規定標準，而經證人周重光製單舉發
    ，遂於上開舉發通知單移送聯之「收受通知聯者簽章欄」內
    偽造「胡忠和」署名一枚，該偽造之「胡忠和」署名並複寫
    至同份舉發通知單之存根聯（含上開舉發通知單移送聯及酒
    精濃度測試單之移送聯與存根聯上之偽造「胡忠和」署名計
    四枚）等情，此據證人周重光於本院審判程序證述綦詳（本
    院卷第一八五至一八六頁），且有前述基隆市警察局函送之
    上開舉發通知單移送聯原本暨以釘書針一併裝訂之酒精濃度
    測試移送聯原本、基隆市警察局交通隊勤務分配表及呼氣酒
    精測定器測試單登記簿影本存卷足憑，堪信證人周重光此部
    分證詞亦均屬實。綜上，本案事證明確，被告犯行洵堪認定
    ，應依法論科。
三、論罪科刑
  (一)按刑法第二百十七條所稱之「偽造署押」，係指行為人冒用
    本人名義在文件上簽名或為民法第三條第三項所稱指印之類
    似簽名之行為者而言（最高法院八十年度台非字第二七七號
    判決意旨可資參照），故倘行為人係以簽名之意，於文件上
    簽名，且該簽名僅在於表示簽名者個人身分，以作為人格同
    一性之證明，除此，再無其他任何用意者，即係刑法上所稱
    之「署押」，若於作為人格同一性之證明外，尚有其他法律
    上之用意者，即應當刑法上之「私文書」。又按在舉發違反
    道路交通管理事件通知單「收受通知聯者簽章」欄內偽簽他
    人姓名，自不待依據習慣或特約，單從形式上觀察，即足以
    知悉係表示由他人名義出具領收通知聯之證明，此與事先在
    印妥內容之收據上偽簽他人姓名之情形，無分軒輊，當然屬
    於刑法第二百十條所稱之私文書（最高法院八十三年台上字
    第六六三一號判例意旨參照）。至在酒精濃度測試單上簽名
    ，則僅在於表示簽名者個人身分，而作為人格同一性之證明
    ，並無其他任何法律用意，即不具文書之性質，僅屬偽造署
    押行為。是被告在上開舉發通知單第二聯即移送聯「收受通
    知聯者簽章欄」偽造「胡忠和」之簽名，該偽造之「胡忠和
    」簽名，並複寫至第三聯即存查聯之「收受通知聯者簽章欄
    」內，此部分係犯刑法第二百十六條、第二百十條之行使偽
    造私文書罪；至被告在本件酒精濃度測試移送聯及存根聯「
    受測人簽名欄」內偽造「胡忠和」之署名各一枚，此部分則
    係犯刑法第二百十七條第一項之偽造署押罪。
  (二)就行為概念而言，被告在本件酒精濃度測試移送聯及存根聯
    「受測人簽名欄」內偽造「胡忠和」之署名各一枚之行為，
    雖僅成立刑法第二百十七條第一項之偽造署押罪，惟與其在
    上開舉發通知單移送聯「收受通知聯者簽章欄」內偽造「胡
    忠和」之簽名並複寫至存查聯等文書上之偽造署押，係基於
    同一次冒名目的所為之接續舉動，應僅評價為一行為；又就
    論罪理論而言，被告偽造署押為偽造私文書之階段行為，其
    偽造私文書之低度行為，復為行使偽造私文書之高度行為所
    吸收，均不另論罪。
  (三)起訴意旨原未就上開舉發通知單存根聯「收受通知聯者簽章
    欄」所複寫及酒精濃度測試單移送聯與存根聯「受測人簽名
    欄」上偽造「胡忠和」簽名等部分犯行併為訴追，惟檢察官
    就犯罪事實一部起訴者，其效力及全部，被告上開行使偽造
    私文書及偽造署押犯行，與檢察官起訴經本院論處行使偽造
    私文書罪部分，應評價為接續犯及吸收犯之實質上一罪關係
    ，業如前述，是上開部分自為起訴效力所及，復經公訴檢察
    官於本院審判程序請求一併審酌（本院卷第一八三頁），本
    院自得就該部分一併加以審判。
  (四)爰審酌被告於其酒後駕車為警攔查取締時，因其前有刑法第
    一百八十五條之三之公共危險案件前科而經本院判處罪刑確
    定，且該次公共危險犯行復因未領有駕駛執照而經警舉發，
    竟為逃避酒駕及無照駕駛等交通違規之處罰，而冒用他人名
    義供警開單舉發，除致該被冒名人損害外，尚足以影響警察
    機關及監理機關對於道路交通事件管理與處罰之正確性，實
    非足取，且矢口否認犯行，殊難自其犯後態度而為有利之考
    量，兼衡其犯罪情節及智識程度等一切情狀，量處如主文所
    示之刑，併諭知易科罰金之折算標準。
  (五)上開舉發通知單移送聯（存於本院卷附證物袋）及所複寫之
    存根聯「收受通知聯者簽章欄」、酒精濃度測試單移送聯（
    亦存於本院卷附證物袋）及存根聯「受測人簽名欄」上偽造
    之「胡忠和」簽名各一枚（計四枚），係屬偽造之署押，不
    問屬於犯人與否，均應依刑法第二百十九條之規定宣告沒收
    。至上開舉發通知單上偽造署押所附著之偽造私文書已因行
    使而交付予警員，又上開酒精濃度測試單移送聯及存根聯則
    本均由警察持有而據以移送及存查，均非屬被告所有，自不
    得宣告沒收。
四、證人廖金祥於本院九十九年十一月一日審判程序中，經審判
    長依刑事訴訟法第一百八十六條第二項之規定，告以其有同
    法第一百八十一條得拒絕證言之情形後，其仍表示願意作證
    ，遂再依同法第一百八十七條第一項之規定，先告以具結之
    義務及偽證之處罰，再依同法第一百八十六條第一項、第一
    百八十八條、第一百八十九條之規定，於以證人之身分對其
    訊問前，命其朗讀結文後具結，此有本院審判程序筆錄及證
    人廖金祥簽名之結文在卷為憑（本院卷第九四、一○三頁）
    ；詎其竟於上開本院審判程序具結後，對本案案情有重要關
    係之「（ＴＭＧ－一九七號輕型機車）我在九十八年七月借
    給黃金新騎乘‧‧‧。」「我前二天在路上有碰到他，我問
    他機車在哪裡，他吱吱嗚嗚的說機車壞掉了，要找人家去修
    理，後來他說他朋友來，‧‧‧。」「（黃金新）那是很好
    的朋友，也是鄰居，‧‧‧。」「（你問黃金新是否騎乘Ｔ
    ＭＧ－一九七號機車被警查獲？）黃金新有點頭，他說應該
    是他，他還說他報別人的名字，‧‧‧。」「（你最後一次
    看到黃金新是何時？）大約三天前，約在上週二或三早上八
    點多在他家看到他，他在魚坑路三十號的住處與人講話，
    ‧‧‧。」等事項，故為虛偽陳述，此經本院於上開審判程
    序當庭查明，而有載明黃金新（籍設前臺北縣瑞芳鎮○○○
    路三十號）其人業於九十九年十一月十四日死亡（即證人廖
    金祥上開到庭作證前十八日之事）之個人基本資料查詢結果
    一紙存卷可稽。是證人廖金祥所涉偽證罪嫌，宜由檢察官另
    行處理，附此敘明。
據上論斷，應依刑事訴訟法第二百九十九條第一項本文，刑法第
二百十六條、第二百十條、第四十一條第一項本文、第二百十九
條，判決如主文。
本案經檢察官高永棟到庭執行職務。
中    華    民    國    99    年    12    月    31    日
                  刑事第四庭審判長法  官  鄭景文
                                  法  官  黃永定
                                  法  官  陳賢德
以上正本證明與原本無異。
如不服本判決應於收受送達後10日內向本院提出上訴書狀，並應
敘述具體理由；其未敘述上訴理由者，應於上訴期間屆滿後20日
內向本院補提理由書（均須按他造當事人之人數附繕本）「切勿
逕送上級法院」。
中    華    民    國   100    年    1     月    6     日
                                  書記官  王靜敏
附錄論罪科刑法條
中華民國刑法第二百十六條
行使第二百十條至第二百十五條之文書者，依偽造、變造文書或
登載不實事項或使登載不實事項之規定處斷。
中華民國刑法第二百十條
偽造、變造私文書，足以生損害於公眾或他人者，處五年以下有
期徒刑。

司法院資訊處製作；財團法人民間司法改革基金會備份。
